【裁判字號】    96,上易,1099
【裁判日期】    970115
【裁判案由】    違反菸酒管理法
【裁判全文】
臺灣高等法院高雄分院刑事判決        96年度上易字第1099號
上  訴  人  臺灣高雄地方法院檢察署檢察官
被      告  乙○○
被      告  甲○○
上列上訴人因被告等違反菸酒管理法案件，不服臺灣高雄地方法
院96年度易字第1744號中華民國96年9 月18日第一審判決（起訴
案號：臺灣高雄地方法院檢察署95年度偵字第27255 號），提起
上訴，本院判決如下：
    主  文
上訴駁回。
    理  由
一、公訴意旨略以：被告乙○○、甲○○與被告蘇生家（已判決
    有罪確定）共同基於輸入私菸之犯意聯絡，於95年10月13日
    晚上8 時30分許，在臺灣海峽北緯22度36分、東經119 度10
    分海域，以新台幣（下同）30萬元之代價，向真實姓名年籍
    不詳之大陸籍成年男子所駕駛之不詳船名船舶接駁「都寶」
    牌私菸410 箱（合計205,000 包）而輸入。認被告乙○○、
    甲○○觸犯菸酒管理法第46條第2項 之輸入私菸罪嫌。
二、公訴人認被告乙○○、甲○○觸犯菸酒管理法第46條第2 項
    之輸入私菸罪，係以已判決確定之被告蘇生家於偵查中供稱
    ：「我走私私菸時，被告乙○○、甲○○均在漁船上，如果
    走私成功，會將30萬元分給被告乙○○、甲○○」云云為主
    要論據。訊據被告乙○○、甲○○均堅詞否認參與輸入私菸
    犯行，被告乙○○辯稱：「我並未幫忙搬運香煙，蘇生家也
    未曾向我提及走私成功要分錢給我，事後也沒有分到錢」等
    語，被告甲○○辯稱：「我出海是要捕魚，當時有問蘇生家
    為何鐵殼船要靠過來，但蘇生家要我別問，後來我就去睡覺
    」等語。
三、按犯罪事實應依證據認定之，無證據不得認定其犯罪事實；
    又不能證明被告犯罪者，應諭知無罪之判決，刑事訴訟法第
    154 條第2 項、第301 條第1 項分別定有明文。次按所謂證
    據，係指足以認定被告確有犯罪行為之積極證據而言，該項
    證據自須適合於被告犯罪事實之認定，始得採為斷罪資料；
    苟積極證據不足為不利於被告事實之認定時，即應為有利於
    被告之認定，更不必有何有利之證據（最高法院29年上字第
    3105號、30年上字第816 號判例意旨參照）。又按事實之認
    定，應憑證據，如未能發現相當證據，或證據不足以證明，
    自不能以推測或擬制之方法，以為裁判基礎；且為刑事訴訟
    法上證明之資料，無論其為直接證據或間接證據，均須達於
    通常一般之人均不致於有所懷疑，而得確信其為真實之程度
    ，始得據為有罪之認定，若其關於被告是否犯罪之證明未能
    達此程度，而有合理性懷疑之存在，致使無從形成有罪之確
    信，根據「罪證有疑，利於被告」之證據法則，即不得遽為
    不利於被告之認定（最高法院40年臺上字第86號、76年臺上
    字第4986號判例意旨參照）。
四、經查：
  (一)程序方面：
  (1)按被告以外之人於審判外之言詞或書面陳述，除法律有規定
    者外，不得作為證據，刑事訴訟法第159 條第1 項定有明文
    。又被告以外之人於審判外之陳述，雖不符前4 條之規定，
    而經當事人於審判程序同意作為證據，法院審酌該言詞陳述
    或書面陳述作成時之情況，認為適當者，亦得為證據；當事
    人、代理人或辯護人於法院調查證據時，知有第159 條第1
    項不得為證據之情形，而未於言詞辯論終結前聲明異議者，
    視為有前項之同意，刑事訴訟法第159 條之5 亦定有明文。
    關於證人蘇生家於警詢中之陳述、扣押筆錄暨扣案物品目錄
    表、扣案物品暨查獲現場照片及機漁船（含船員）進出港檢
    查表等證據，被告乙○○及甲○○於本院行準備程序均明確
    表示其證據能力，本院審酌前開證據作成時之情況均屬正常
    ，且與本案相關之待證事實具有關連性，認適當作為證據，
    依前開刑事訴訟法第159 條之5 之規定，認上開證據均具有
    證據能力。
  (2)傳聞法則乃對於被告以外之人於審判外之言詞或書面陳述，
    亦即針對被告以外之人於審判外以言詞或書面所為之供述證
    據而為規範。扣案物品〔扣押筆錄暨扣案物品目錄表所載及
    機漁船（含船員）進出港檢查表〕於本院行準備程序均明確
    係以物品之存在本身做為證明事實之證據；卷附現場蒐證照
    片（漁具、魚貨之照片13幀），乃以科學、機械之方式，對
    於所拍攝內容所為忠實且正確之記錄，上開物品、照片在性
    質上亦非供述證據，無刑事訴訟法第159 條第1 項規定之適
    用。
  (二)實體方面：
  (1)被告乙○○、甲○○並未參與、協助被告蘇生家搬運扣案私
    菸，亦未與被告蘇生家約定待走私成功將分得任何款項等情
    ，業據證人蘇生家於原審法院審理中結證稱：「我於被查獲
    當天傍晚4 、5 時許，與乙○○、甲○○一起出海捕魚，後
    來作業完畢，乙○○及甲○○都去睡覺，就有一艘鐵殼船靠
    近我船旁邊，一位大約40、50歲之大陸籍鐵殼船船長就問我
    是否要載運私菸，並表示只要我將私菸載至高雄市小港區避
    風港，就會有一位姓黃的人過來接應並給我30萬元，當時乙
    ○○及甲○○有向我表示渠等只是單純出海捕魚，不想要幫
    我搬運，我就向乙○○及甲○○表示不想搬就不要搬，後來
    乙○○、甲○○又回到船後面休息，私菸則是鐵殼船上之泰
    籍勞工搬運過來，乙○○與甲○○並未協助搬運，我也未曾
    說過要把30萬元分給乙○○及甲○○」等語明確，核與其前
    於警詢中所證述之情節一致（見警卷第6 頁），已足證被告
    乙○○、甲○○前揭辯稱：「並未協助被告蘇生家搬運私菸
    」等語，確屬非虛。
  (2)被告蘇生家為警查獲時，船上確實載有相當魚貨，且有捕魚
    所使用之漁具，亦據證人蘇生家於原審法院審理中結證無訛
    ，核與證人高有長於原審法院審理中結證稱：「我上船檢查
    後，有在船的前艙看到魚貨」等語相符，且有本件為警查獲
    時漁船上確有漁具、魚貨之照片13幀在卷可參（見警卷第31
    -37 頁），亦足見被告乙○○、甲○○所辯「僅是單純出海
    捕魚」等語，誠然信而有徵。至被告蘇生家於檢察官偵查中
    雖曾供稱：「如果走私成功，我會將30萬元分給被告乙○○
    、甲○○」云云（見偵查卷第17頁），然被告蘇生家此部分
    之供述與其於警詢及原審法院審理中以證人身份所結證各情
    均顯然迥異，且其於原審法院審理中亦結證稱：「我於偵查
    所稱30萬元係指賣魚貨的錢」等語，自難僅憑其於偵查中未
    經具結之供述，遽認被告乙○○、甲○○確有公訴人所指之
    前揭犯行。從而，公訴人所舉之證據既不足以證明被告乙○
    ○、甲○○確有與被告蘇生家共同輸入私菸之犯行，此外，
    亦查無其他卷存積極事證足認被告乙○○、甲○○確有公訴
    人所指之前揭犯行，是被告乙○○、甲○○犯罪即屬不能證
    明，揆諸前揭法條及判例意旨，自不能遽以菸酒管理法第46
    條第2 項之輸入私菸罪相繩。
  (三)原審為被告乙○○、甲○○無罪之諭知，經核尚無不合，檢
    察官上訴意旨仍執陳詞，指摘原判決不當，求為有罪之判決
    ，按檢察官應善盡實質舉證責任，說服法院形成心證，若無
    法舉證說服法院形成有罪心證，即應依無罪推定原則，作有
    利被告之認定，參酌最高法院91年度台上字第5846號判決意
    旨：「法院固得依職權調查證據，但並無蒐集證據之義務。
    蒐集證據乃檢察官或自訴人之職責，事實審法院應以調查證
    據為其主要職責，其調查之範圍，亦以審判中所存在之一切
    證據為限，案內不存在之證據，即不得責令法院為發現真實
    ，應依職權從各方面蒐集證據。」之意旨，本件上訴為無理
    由，應予駁回。
  (四)另被告蘇生家被訴部分，已經原審判決確定，不另論列，附
    此敘明。
據上論斷，應依刑事訴訟法第368條，判決如主文。
本案經檢察官劉玲興到庭執行職務。
中    華    民    國    97    年    1    月     15    日
                  刑事第二庭  審判長法  官  林正雄
                                    法  官  黃壽燕
                                    法  官  陳啟造
以上正本證明與原本無異。
不得上訴。
中    華    民    國    97    年    1     月    15    日
                                    書記官  彭筱瑗


司法院資訊處製作；財團法人民間司法改革基金會備份。
